ACORDAO-COMPLETO-2485859

ACÓRDÃO 2533/2021 ATA 41/2021 - PLENÁRIO

VISTOS, relatados e discutidos estes autos de auditoria nas obras de instalação do segundo banco de autotransformadores 525/230 kV (3 x 224 MVA) e seus módulos de conexão na Subestação Povo Novo/RS, empreendimento realizado pela empresa Transmissora Sul Litorânea de Energia S.A. (TSLE) e fiscalizada no âmbito do Fiscobras 2018.
ACORDAM os Ministros do Tribunal de Contas da União, reunidos em Sessão do Plenário, diante das razões expostas pelo Relator e com fundamento no art. 250, inciso I, do RI-TCU e no art. 9º da Resolução-TCU 315/2020, em:
9.1. rejeitar parcialmente as razões de justificativas apresentadas por Daniel Vieira de Almeida e Marcelo Kowalski Teske, sem, contudo, aplicar-lhes sanção;
9.2. dar ciência à Eletrosul e à TLSE que:
9.2.1. nos casos de dispensa de licitação fundada no art. 32 da Lei 9.074/1995, a constituição e instrução do respectivo processo administrativo deve observar os princípios gerais da Administração Pública, notadamente o da isonomia, publicidade e moralidade e, em particular, as disposições da legislação de licitação vigente à época dos fatos, aplicando-se o art. 30, § 3º, incisos II e III, da Lei 13.303/2016 (Lei das Estatais) que reafirma a obrigação de se comprovar, dentre outros elementos essenciais, as razões para a escolha do fornecedor/prestador de serviços, além de justificativas para o preço acertado, requisitos esses que foram infringidos no pré-contrato firmado, em 05/06/2012, com a empresa Cotesa Engenharia Ltda.;
9.2.2. é impróprio que a condução dos certames licitatórios fique integralmente na responsabilidade de pessoas estranhas ao seu quadro de pessoal, nos termos do art. 5º, item 1e, do Regulamento de Licitações e Contratos do Grupo Eletrobrás; 
9.3. dar conhecimento desta decisão à Eletrosul e à TLSE, informando-lhes que o relatório e o voto que a fundamentam podem ser obtidos no endereço eletrônico www.tcu.gov.br/acordaos;
9.4. arquivar este processo.

Auditoria  realizada nas obras de ampliação da Subestação Povo Novo/RS no âmbito do Fiscobras 2018. Análise das razões de justificativa.

Transmissora Sul Litorânea de Energia S.A. (TSLE) e Companhia de Geração e Transmissão de Energia Elétrica do Sul do Brasil (CGT Eletrosul)

3. Responsáveis: Daniel Vieira de Almeida (XXX.438.239-XX), Gerente da Assessoria de Estruturação de Projetos de Engenharia, e Marcelo Kowalski Teske (XXX.559.299-XX), Gerente da Assessoria de Regulação e Negócios

13.1. Ministros presentes: Bruno Dantas (na Presidência), Benjamin Zymler, Augusto Nardes, Aroldo Cedraz, Raimundo Carreiro, Vital do Rêgo e Jorge Oliveira (Relator).

JORGE OLIVEIRA

Trata-se de auditoria nas obras de instalação do segundo banco de autotransformadores de 525/230 kV (3 x 224 MVA) e seus módulos de conexão na Subestação Povo Novo/RS, ação realizada no âmbito do Fiscobras 2018.
	2. Como resultado dos trabalhos de auditoria, foram detectados os seguintes achados:
	a) ausência de fornecimento tempestivo de quatro transformadores sobressalentes, previstos no Contrato 3/2015;
	b) a ausência, na comissão de licitação, de servidores do quadro permanente da TSLE, em desacordo com o art. 51 da Lei 8.666/1993;
	c) assinatura de pré-contrato com a empresa Cotesa Engenharia Ltda. para prestar os serviços de suporte técnico e administrativo para as atividades de implantação, apoio à operação e manutenção das instalações de transmissão integrantes do Lote A do Leilão de Transmissão 5/2012-Aneel, sem que fossem apresentadas as razões de sua escolha e sem que o preço praticado fosse justificado.
	3. Os dois primeiros pontos resultaram em oitiva da TSLE e a última constatação deu origem à audiência de Daniel Vieira de Almeida, Gerente da Assessoria de Estruturação de Projetos de Engenharia da Eletrosul, e Marcelo Kowalski Teske, Gerente da Assessoria de Regulação e Negócios da Eletrosul, gestores responsáveis pelo contrato.
	4. Transcrevo, a seguir, excerto da instrução elaborada Secretaria de Fiscalização de Infraestrutura de Energia Elétrica (SeinfraElétrica) com a análise da oitiva e das audiências:
	" (...) 
	EXAME TÉCNICO 
	I. Da Oitiva
	8. Trata-se do exame da oitiva da TSLE em virtude de, no Fiscobras 2018, ter se relatado a seguinte ocorrência: ausência de fornecimento de equipamentos sobressalentes previstos no Contrato 3/2015, firmado entre a TSLE e a Elecnor (Achado III.1 - peça 80, pp. 10-12) .
	I.1 - Situação encontrada
	9. Contatou-se que quatro transformadores reservas, objeto da Ordem de Fornecimento 6 (peça 11) , não haviam sido entregues e instalados na SE Povo Novo até o prazo de conclusão do empreendimento, 11/05/2018.
	10. Ao ser indagada pela TSLE acerca de tal inadimplência, a contratada alegou que a data limite correta seria 06/01/2019, pois o prazo de fornecimento dos equipamentos sobressalentes deveria ser contado a partir da data de colocação da OF 6 (24/08/2017) , e não da ordem de serviço inicial para execução do Contrato 3/2015 (25/08/2015) .
	I.2 - Objeto da oitiva
	11. Por conta de tal irregularidade e em cumprimento ao deliberado pela Relatora (peça 84) , por meio do Ofício 1.403/2018 (peça 90) , a TSLE foi instada a se manifestar acerca das seguintes ocorrências:
	a) o atraso na entrega dos equipamentos sobressalentes (transformadores) relativos à Ordem de Fornecimento 6 do Contrato 3/2015 (Ampliação B da Subestação Povo Novo) ; e
	b) o prazo requerido pela contratada, Elecnor do Brasil Ltda., para entrega dos equipamentos sobressalentes (06/01/2019) e eventuais providências adotadas para assegurar o funcionamento ininterrupto da subestação em caso da prorrogação da data prevista para a entrega desses equipamentos.
	I.3 - Respostas da oitiva
	12. A TSLE informou que, em face das justificativas e pleito formulados pela contratada, subscreveu o 2º Termo Aditivo ao Contrato 3/2015 (peça 97, pp. 13-19) , estendendo a vigência para 1.198 dias e, quanto ao prazo de execução do empreendimento e entrega dos sobressalentes, 1.137 dias, períodos esses contados da data de assinatura do instrumento de contrato original. Assim, a nova vigência e o prazo de execução do empreendimento e entrega dos sobressalentes passaram a ser 05/12/2018 e 05/10/2018, respectivamente.
	13. Ademais, assinalou que, ao longo do prazo fixado pelo 2º Termo Aditivo, a Elecnor efetivou todas as entregas de sobressalentes da ampliação da SE Povo Novo de acordo com as Ordens de Fornecimento 1 a 6 (peça 97, p. 3) .
	I.4 - Análise
	14. Verifica-se que, mediante a subscrição do 2º Termo Aditivo, o prazo para a entrega dos sobressalentes foi postergado para 05/10/2018. Desse modo, a TSLE deferiu parcialmente o pedido da Elecnor, que pretendia a extensão da data limite fixada pelo 1º Termo Aditivo, de 11/05/2018 para 06/01/2019.
	15. A controvérsia que motivou o pleito da contratada girou em torno do marco inicial de contagem dos prazos, visto que, no termo original do Contrato 3/2015, havia sido definido o intervalo de quinhentos dias após a ordem de serviço para conclusão do empreendimento, incluindo a entrega e aceitação de todos os sobressalentes (Cláusula Oitava, itens 1 e 2.7 - peça 7, p. 14) .
	16. Pelo teor desses dispositivos contratuais, percebe-se, de imediato, que seria possível concluir o empreendimento e entregar todos os equipamentos reservas na mesma data somente se as ordens de serviço e de fornecimento fossem emitidas concomitantemente, fato que, no caso concreto, não ocorreu. A ordem de fornecimento dos equipamentos sobressalentes questionados foi expedida em 02/08/2017 (peça 11) , ao passo que o início da execução do empreendimento se deu na data de assinatura do Contrato 3/2015 (25/08/2015) . 
	17. Entretanto, essas condições iniciais foram modificadas por ocasião do 1º Termo Aditivo (peça 8, pp. 4-5) , alongando-se o prazo de conclusão do empreendimento para 990 dias, mas deixando a contagem de todos os marcos contratuais vinculados apenas à data de assinatura do termo de contrato original (25/08/2015) . Por isso, a data de entrega dos sobressalentes tornou-se 11/05/2018, como, inclusive, encontra-se registrado de modo taxativo na Ordem de Fornecimento 6. E mais, o referido aditivo esclarece que, na hipótese de inconsistências e divergências de seu conteúdo em relação ao Termo de Contrato, prevaleceria suas condições (peça 11, p. 5 - item 8.1) .
	18. Diante da clareza das regras e do cronograma do 1º Termo Aditivo, que não foram impostos unilateralmente, mas sim estabelecidos após tratativas de modo consensual (peça 97, pp. 4 e 10) , a Elecnor não deveria apontar equívoco quanto ao cálculo do prazo de entrega. Tampouco a TSLE estaria obrigada a prorrogá-lo. 
	19. Nada obstante, no caso sob exame, a celebração do 2º Termo Aditivo não provocou qualquer dano adicional ao empreendimento ou aos interesses da TSLE. Pelo contrário, revelou-se providência eficaz para manter o instrumento contratual válido até a entrega final dos equipamentos, fato que se confirmou ao longo do período prorrogado (peça 97, p. 3) .
	I.5 - Conclusão 
	20. Com respaldo no exposto, tendo em vista que os equipamentos sobressalentes faltantes à época da fiscalização foram entregues por completo durante o período prorrogado pelo 2º Termo Aditivo ao Contrato 3/2015, não havendo, ainda, notícias de interrupção no fornecimento de energia ou outros sinistros decorrentes da falta dos transformadores reservas, conclui-se que a irregularidade abordada no tópico III.1 do Relatório de Auditoria (peça 80, pp. 10-12) encontra-se saneada, tornando-se desnecessária a adoção de medidas complementares de controle. 
	II. Das Audiências
	21. Trata-se do exame das audiências de Marcelo Kowalski Teske e Daniel Vieira de Almeida, por ter sido verificado, no Fiscobras 2018, a seguinte ocorrência: pré-contratação sem justificativa da escolha da empresa (Achado IV.1 - peça 80, pp. 12-14) , agravada por indícios de sobrepreço em sua orçamentação inicial (peça 87) . 
	II.1 - Situação encontrada
	22. No aludido relatório de auditoria, evidenciou-se que o pré-contrato da Cotesa Engenharia Ltda. (peça 23) , relativo a serviços de suporte técnico e administrativo para as atividades de implantação, apoio à operação e manutenção das instalações de transmissão, convertido no Contrato s/n de 01/08/2012 (peça 24) , foi firmado mediante dispensa de licitação com respaldo no art. 32 da Lei 9.074/1995, sem que o processo de seleção da contratada fosse devidamente constituído, padecendo, dentre outros elementos técnicos e jurídicos obrigatórios, de justificativas para a escolha da empresa contratada, contrariando, assim, o art. 26 da Lei 8.666/1993, o art. 5º da Instrução Normativa-TCU 70/2012, bem como os Acórdãos 1.531/2012 (Rel. Min. Augusto Nardes) e 1.789/2011 (Rel. Min. Ubiratan Aguiar) , ambos do Plenário.
	23. Por ocasião do exame preliminar da presente ocorrência (Despacho de 30/08/2018 - peça 84) , a então relatora, Min. Ana Arraes, destacou que a ausência de justificativas no processo de pré-contratação representava indício de irregularidade com gravidade potencialmente suficiente para ensejar a responsabilização dos gestores envolvidos. Ressaltou, ainda, que a dispensa de licitação amparada no art. 32 da Lei 9.074/1995 deveria compreender as razões da escolha do contratado e deveria ser justificado o preço praticado, nos termos do art. 26, parágrafo único, da Lei 8.666/1993. Por conta disso, determinou a audiência dos responsáveis.
	24. Em complemento, considerou que, preliminarmente às audiências, era preciso examinar a compatibilidade dos preços estabelecidos em tal pré-contratação com os praticados no mercado, se necessário por estimativa ou avaliação expedita. Observou que a eventual constatação de discrepâncias nesse exame atuaria como agravante à irregularidade já constatada.
	25. Na instrução técnica precedente (peça 87) , o referido exame foi efetivado. Partindo-se de uma amostra representativa de 81,31% dos itens do orçamento mensal da Eletrosul (R$ 774.250,04) , que balizou a pré-contratação, concluiu-se pela ocorrência de sobrepreço no montante de R$ 218.854,12 (peça 87, Tabela do Item 27) , o que corresponde a 39,41% em relação ao referencial de mercado estimado (R$ 555.395,92) . Ademais, foram identificados os responsáveis com proposta de audiência nos termos determinados pela Relatora.
	II.2 - Objeto das audiências
	26. Em face de tal irregularidade e em cumprimento ao deliberado pela Relatora (peça 84) , por meio dos Ofícios 1.401 e 1.402/2018 (peças 92 e 91) , foram instados, respectivamente, Daniel Vieira de Almeida, então Gerente da Assessoria de Estruturação de Projetos de Engenharia da Eletrosul, e Marcelo Kowalski Teske, Gerente da Assessoria de Regulação e Negócios da Eletrosul à época dos fatos, para que apresentassem razões de justificativa sobre o seguinte:
	Irregularidade: celebração de pré-contrato, em 05/06/2012, com a Cotesa Engenharia Ltda. para prestação dos serviços de suporte técnico e administrativo para as atividades de implantação, apoio à operação e manutenção das instalações de transmissão integrantes do Lote A do Leilão de Transmissão 5/2012-Aneel, realizado por meio de dispensa de licitação, fundamentada no art. 32 da Lei 9.074/1995, sem demonstrar as razões da escolha do contratado e sem justificar o preço praticado, em afronta ao art. 26, parágrafo único e incisos II e III, da Lei 8.666/1993.
	II.3 - Respostas das audiências
	27. Da defesa conjunta acostada aos autos pelos aludidos responsáveis (peças 102-103) , as principais razões de justificativa que podem ser extraídas, de maneira expressa ou subjetiva, estão sintetizadas nos parágrafos adiante.
	28. Defendem que a pré-contratação discutida deve ser avaliada levando em conta o cenário de incertezas e contradições vigentes à época de sua celebração. O entendimento atual do Tribunal acerca do regramento do art. 32 da Lei 9.074/1995 é recente, tendo se firmado com a publicação da IN-TCU 70/2012, em momento posterior ao ato questionado, não cabendo, logo, sua aplicação ao caso.
	29. Até então, assinalam que as decisões do Tribunal, ao passo de indicarem a necessidade de regulamentação do regime de pré-contratação (Acórdão 642/2005-TCU-Plenário, Relator Min. Lincoln Magalhães da Rocha) , sinalizavam também que a aludida dispensa de licitação não se submetia ao rito do art. 26 da Lei 8.666/1993 por se tratar de hipótese especial nos termos do art. 124 da mesma lei (Acórdão 1843/2007-TCU-Plenário, Relator Min. Raimundo Carreiro) (peça 103, pp. 3-6) .
	30. Aduzem que se observou o então entendimento defendido pela Eletrobras, de que 'o art. 32 da Lei 9.074/1995 prevê hipótese de dispensa de licitação extravagante à Lei 8.666/1993, não estando vinculada a essa legislação', conforme exposto no relatório do Acórdão 1531/2012-TCU-Plenário (Relator, Min. Augusto Nardes) , que aprovou a IN-TCU 70/2012 (peça 103, pp. 6-7) .
	31. Reforçam a tese de inaplicabilidade do art. 26 da Lei 8.666/1993, visto que a dispensa de licitação prevista no art. 32 da Lei 9.074/1995 não se encontra no rol das hipóteses elencados em seu caput (peça 103, pp. 7-9) .
	32. Ressaltam que, ante a necessidade de se estruturar a proposta da Eletrosul para participação no Leilão 05/2012-Aneel (Lote A) , selecionou-se a Cotesa Engenharia Ltda. pois inexistiam outras empresas que não figurassem como possíveis concorrentes em tal certame, com comprovada experiência na prestação dos serviços de fiscalização da implantação, operação e manutenção das instalações de transmissão em 525 kV, sustentando se tratar de sistema bastante específico e de mercado restrito a poucas empresas na região sul do Brasil (peça 103, pp. 9-13) . 
	33. Declaram que havia, sim, justificativa de preços para a tomada de decisão, lembrando que a Eletrosul já trouxe aos autos o orçamento que à época balizou a pré-contratação (peça 103, p. 13) .
	34. Embora reconheçam a existência de erros no orçamento-base da Eletrosul, alegam que não há sobrepreço, devendo ser ajustada a análise feita pelo TCU de acordo com os custos que indicam, especialmente em razão de ter sido utilizada fonte de dados (Engenharia Consultiva/DNIT) que não reflete efetivamente os preços de mercado à época da pré-contratação (peça 103, pp. 13-14) 
	35. Na seara dos ajustes, ressaltam que os encargos fiscais, ao contrário do cálculo efetuado pelo TCU, devem compor sua própria base para fins de incidência. Portanto, o índice utilizado (16,62%) deveria considerar o preço de venda final, e não a soma dos custos (peça 103, p. 24) .
	36. Ademais, no que tange aos itens do orçamento com sobrepreço, concernentes à hospedagem e alimentação; veículos 4x4; veículos 1.4; técnico pleno de SE e LT; e técnico pleno de SE e LT (com periculosidade) , apontam novas referências de custos para serem aplicadas (peça 103, pp. 15-23) , conforme detalhado abaixo no âmbito da análise individual de tais rubricas orçamentárias, a fim de facilitar a comparação dos valores discutidos e o exame dos argumentos em específico.
	II.4 - Análise
	37. As razões de justificativas iniciais dos responsáveis (itens 28 a 31) buscam suscitar um ambiente de dúvidas que seria predominante na ocasião em que os gestores da Eletrosul decidiram a pré-contratação debatida, repisando, sob diversas perspectivas, a inaplicabilidade do art. 26 da Lei 8.666/1993 à dispensa de licitação prevista no art. 32 da Lei 9.074/1995.
	38. Para sustentar essa linha argumentativa, transitam por alguns precedentes do Tribunal, até à aprovação da IN-TCU 70/2012 que, na visão dos responsáveis, seria o marco cristalino do posicionamento atual do Tribunal, no sentido de que a dispensa de licitação especialmente instituída pela Lei 9.074/1995 submete-se ao regramento disposto no at. 26 da Lei de Licitações.
	39. Importa atentar, de início, que a irregularidade apontada na audiência tem como expresso critério infringido a Lei de Licitações, não se fazendo qualquer referência à IN-TCU 70/2012, circunstância essa colocada pela defesa.
	40. De qualquer modo, opina-se que a tese acima defendida não merece ser acolhida. Embora seja plausível reconhecer que as disposições da IN-TCU 70/2012 compreendam a consolidação definitiva do entendimento do Tribunal acerca da matéria, também é verdade que, de modo específico e exaustivo, em momento anterior à pré-contratação questionada, o Tribunal já havia sinalizado a linha jurisprudencial que seria adotada em suas fiscalizações, de aplicação do art. 26 da Lei de Licitações (item 9.4 do Acórdão 1789/2011-TCU-Plenário, Relator: Min. Ubiratan Aguiar) .
	41. Ademais, cabe comentar os precedentes trazidos pela defesa, visto que algumas inferências feitas representam mais a convicção dos responsáveis do que o juízo oficial desta Corte de Contas, ou porque abarcam situações de fato diversas da tratada nestes autos.
	42. Citou-se o Acórdão 642/2005-TCU-Plenário (Relator: Min. Lincoln Magalhães da Rocha) a indicar a necessidade de normatização do art. 32 da Lei 9.074/1995. Na verdade, essa deliberação tratou de pedido de reexame contra o Acórdão 2090/2004-TCU-Plenário (Relator: Min. Walton Alencar Rodrigues) , reproduzindo seu comando original (item 9.2.2) , no qual se apreciou auditoria operacional realizada em Furnas Centrais Elétricas S.A.
	43. Nesse processo, o questionamento crucial então levantado era sobre a legitimidade do art. 32 da Lei 9.074/1995, pois a tese administrativista preponderante enunciava que o rol prescrito no art. 24 da Lei 8.666/1993 seria exaustivo, não sendo autorizado ampliá-lo. Com fundamento no parecer do MP/TCU, restou demonstrado que a nova hipótese de dispensa de licitação albergada na Lei 9.074/1995 era regular, pois tinha respaldo constitucional (art. 37, inciso XXI, CF) . Por sua vez, o comando do item 9.2.2 (determinação à Segecex para promoção de estudos) não impedia a observância do art. 32 da Lei 9.074/1995, pois se vinculava apenas ao § 2º, no sentido de viabilizar a prática operacional do controle externo nele expressamente previsto.
	44. Outro ponto a ser ressaltado é que a audiência promovida no presente processo não colocou em dúvida a possiblidade legal de se dispensar a licitação para celebrar o pré-contrato. Trata-se de discussão superada desde a decisão sob evidência. O cerne da irregularidade agora debatida recaiu sobre a maneira como se processou tal dispensa, que deixou de observar requisitos legais obrigatórios, especialmente os atinentes a demonstrar a adequada motivação do ato para justificar a escolha feita e os preços acertados.
	45. Relacionou-se, ainda, o Acórdão 1843/2007-TCU-Plenário (Relator: Min. Raimundo Carreiro) , por meio do qual se deu ciência de seu inteiro teor à Segecex, no intuito de subsidiar os estudos determinados no Acórdão 642/2005-TCU-Plenário (item 9.2) . Os responsáveis alegam que essa deliberação indicava que o art. 26 da Lei de Licitações não seria aplicável, tendo em vista o que dispõe o art. 124 da mesma lei. Contudo, considera-se que tal inferência é equivocada.
	46. O referido acórdão apreciou representação motivada por suspeita de irregularidades na pré-contratação de consórcio para a implantação de usina hidrelétrica no Estado do Paraná, conduzida pela Eletrosul e Copel. Após inspeção na estatal, concluiu-se que não foram identificados procedimentos viciados, razão pela qual, no mérito, a representação foi considerada improcedente.
	47. Entretanto, embora tenha sido citado no relatório e reproduzido no voto, o argumento de que o art. 26 da Lei de Licitações não seria aplicável, em face do que dispõe o art. 124 da mesma lei, não foi objeto de análise circunstanciada para se chegar à conclusão de regularidade da pré-contratação, pois não era relevante para o deslinde da matéria. 
	48. Novamente, reportando-se ao entendimento definido no Acórdão 2090/2004-TCU-Plenário, anotou-se que a pré-contratação amparada no art. 32 da Lei 9.074/1995 era legal. 
	49. Mas, o aspecto principal que laborou em favor da licitude do caso examinado naquela representação foi que, em que pese terem autorização legal para promover a dispensa de licitação, a Eletrosul e Copel, na prática, colocaram em ação um processo seletivo e competitivo para a pré-contratação, mediante o qual se obteve o comparecimento de cinco consórcios que apresentaram propostas comerciais, tendo sido, em ata própria, registrada a análise técnica de sua aderência aos parâmetros especificados pela Aneel para o empreendimento, além de ter havido negociação ativa junto aos proponentes para obtenção da melhor proposta e ter se avaliado a capacidade técnica do proponente com menor preço.
	50. Ou seja, a regularidade da pré-contratação representada decorreu dos fatores acima tomados em conjunto, que refletem uma realidade fática bastante diversa da tratada neste processo, de ausência de competição e escolha única direcionada, mediante dispensa de licitação sem elementos mínimos para sua constituição e instrução.
	51. Cabe destacar, ainda, que não se vislumbra entrave à aplicação do art. 26 da Lei Licitações por conta de seu art. 124, que traz o seguinte comando: 'aplicam-se às licitações e aos contratos para permissão ou concessão de serviços públicos os dispositivos desta Lei que não conflitem com a legislação específica sobre o assunto'.
	52. No caso examinado, a Lei 9.074/1995 instituiu nova hipótese de dispensa de licitação específica para o setor elétrico, no sentido de que as empresas estatais firmassem pré-contratos para compor suas propostas de participação em licitações de concessão e permissão de serviços públicos (art. 32, caput) , estabelecendo também a condição resolutiva desses acordos (art. 32, § 1º) e sua sujeição ao controle externo (art. 32, § 2º) . Tão somente aborda esses assuntos. Tal norma não traça qualquer diretriz acerca da maneira como se dará a publicidade e motivação da dispensa de licitação criada, elementos esses que, de outra parte, representam o regramento principal do art. 26 da Lei de Licitações, refletindo a positivação desses princípios que se impõem a toda a Administração Pública, inclusive a indireta. Logo, não há conflito com a legislação específica (Lei 9.074/1995) para afastar a aplicação da Lei de Licitações (art. 26) . Pelo contrário, as normas se complementam.
	53. Como dito (item 40) , considera-se que o Tribunal sinalizou o entendimento atual sobre a submissão plena das dispensas de licitação discutidas ao art. 26 da Lei de Licitações desde a divulgação do Acórdão 1789/2011-TCU-Plenário (Relator: Min. Ubiratan Aguiar) , visto que tal matéria foi objeto de exame específico e exaustivo que resultou, de acordo com seu voto condutor, na conclusão adiante transcrita:
	'20. Infiro, portanto, que tanto o art. 26 da Lei 8.666/1993 como o art. 50, inciso IV e parágrafo único, da Lei 9.784/1991 e o princípio da publicidade, contemplado, entre outros, no art. 37 da Constituição Federal e no art. 3º, caput, da Lei 8.666/1993, podem ser utilizados para se exigir, nos contratos firmados com base no art. 32 da Lei 9.074/1995, a existência de fundamentação, em especial quanto às razões de escolha do contratado e à justificativa do preço, e a publicidade dos atos de dispensa.
	21. Em relação à publicidade dos atos, tenho por razoável o entendimento de que deve ocorrer após a assinatura do contrato definitivo, pois, de fato, 'no caso de insucesso da entidade na licitação de outorga, os pré-contratos não surtirão efeitos' e a divulgação de informações sobre esses ajustes, antes da licitação de outorga, tem o potencial de prejudicar a entidade no procedimento licitatório.'
	54. Por conta de toda a análise desenvolvida e da conclusão acima, promoveu-se alerta à Furnas para o caso em concreto (item 9.4) , cujo teor constitui o elucidativo enunciado dessa deliberação: 
	'Na hipótese de dispensa de licitação prevista no art. 32 da Lei 9.074/1995, deve ser observado o disposto nos arts. 3º, caput; 25, parágrafo único, e 61, parágrafo único, da Lei 8.666/1993, e no art. 50, inciso IV e parágrafo único, da Lei 9.784/1991, no sentido de demonstrar as razões de escolha do contratado, justificar o preço e publicar no Diário Oficial da União, tão logo sejam celebrados os contratos definitivos derivados dos pré-contratos, além do resumo dos instrumentos firmados, os atos que declararam a dispensa de licitação, com sua motivação.'
	55. Por último, o Acórdão 1531/2012-TCU-Plenário (Relator: Min. Augusto Nardes) , consolidando e ratificando os entendimentos anteriores, aprovou a IN-TCU 70/2012, regulamentando, assim, tão-somente o § 2º do art. 32 da Lei 9.074/1995, com o fito de estabelecer os procedimentos de controle externo para a fiscalização dos contratos definitivos firmados por estatais com amparo no referido dispositivo legal. Em tal ocasião, a tese defendida pela Eletrobras não foi acolhida, consoante se depreende do exame feito no relatório dessa deliberação, nos trechos seguintes:
	'37. No que tange à alegação de que o art. 32 da Lei 9.074/1995 prevê hipótese de dispensa licitatória extravagante à Lei 8.666/1993, e a esta última não se vincula, considera-se, na mesma esteira de entendimento, que tal tese não deve ser acolhida.
	38. Essa questão foi exaustivamente debatida pelo TCU quando da apreciação de processo de auditoria nas obras da usina hidrelétrica de Simplício - Queda Única, sob execução da estatal Furnas Centrais Elétricas. (...) '
	56. Com relação à pré-contratação da Cotesa, os responsáveis alegam que, ante a especificidade do sistema de transmissão em 525 kV, inexistiam outras empresas atuantes no mercado da região sul com experiência no objeto contratado, que não fossem também potenciais concorrentes no Leilão 5/2012-Aneel (item 32) . Julga-se frágil tal argumentação para legitimar a escolha contestada.
	57. As alegações em evidência possuem natureza meramente declarativa, desprovidas de qualquer elemento probatório que ampare a suposta restrição de mercado ou especificidade incomum dos serviços então demandados. Ademais, compreendem alguns aspectos inconsistentes com relação a maior parte dos serviços pré-contratados.
	58. Primeiro, no planejamento de uma contratação, não é razoável o gestor público restringir o universo de competição à determinada região geográfica, pois empresas de outras localidades, no âmbito de uma estratégia de expansão dos negócios, podem também ter interesse em apresentar propostas comerciais. Segundo, não se vislumbra que haja relevância entre a tensão específica das instalações de transmissão e a prestação de serviços de apoio administrativo e de gestão à TSLE, além dos serviços de supervisão e fiscalização de obras civis e montagem eletromecânica, que não pudessem ser realizados por empresas com experiência no setor de engenharia elétrica de alta tensão em geral.
	59. Cabe lembrar ainda que, à época da fiscalização, não havia processo administrativo devidamente formalizado para a dispensa de licitação sob exame que, após requisição da equipe de auditoria, resumiu-se a apresentação dos seguintes documentos (peça 35) : a) pré-contrato celebrado; b) orçamento da Eletrosul; c) proposta da Cotesa; e d) Justificativas do pré-contrato, documento sem data e assinatura, com indícios de elaboração posterior ao evento (peça 80, pp. 13-14, itens 51-55) . 
	60. Não houve atos de publicidade visando divulgar ao mercado a intenção da pré-contratação, tampouco a confecção de termo de referência com especificações técnicas do objeto demandado, das condições de execução contratual e exigências de qualificação técnica, inexistindo ainda pareceres técnicos e jurídicos de qualquer ordem.
	61. Nesse contexto, resta evidente a falta de elementos essenciais para viabilizar a estimativa de custos, bem como subsidiar adequadamente a elaboração das propostas por potenciais interessados. Enfim, marcado por um cenário de informalidade e falta de transparência, é certo afirmar que a escolha da Cotesa não compreendeu razões técnicas e jurídicas consistentes, configurando-se em uma contratação com ofensa aos princípios gerais da isonomia e publicidade na Administração (CF, art. 37) .
	62. Quanto aos preços, discorda-se da alegação de que já estão justificados por ter sido acostado aos autos o orçamento da Eletrosul (item 33) . Tal documento, de teor sintético, é insuficiente, não se fazendo acompanhar das composições de custos unitários de seus itens de serviço, tampouco é integrado pelo detalhamento dos encargos sociais incidentes e do BDI considerado na formação do preço total, situação que contraria a Súmula-TCU 258/2010. Por sua vez, a proposta da Cotesa não contemplou orçamento com qualquer grau de detalhamento (peça 35, pp. 11-15) .
	63. Ademais, o orçamento da Eletrosul tem por lastro exclusivo banco de preços interno da estatal, cuja metodologia se desconhece. Não utilizou, para o balizamento da dispensa de licitação, custo médio ou mediano calculado a partir de pesquisas junto a fontes e sistemas públicos de referência de preços que, a época dos fatos, já eram positivados na LDO (Sinapi e Sicro - art. 125 da Lei 12.465/2011) , bem como em precedentes desta Corte de Contas como, por exemplo, o Acórdão 3272/2011-TCU-Plenário (Relator: Min. Valmir Campelo) que, por seu caráter elucidativo, transcreve-se trecho que aborda determinação dirigida à empresa pública (Codern) , nos termos a seguir:
	'9.1.1.9. na hipótese de inserção de serviços novos ou mudança de quantitativos não contemplados até o término desta fiscalização, adotar, nesta ordem, os seguintes critérios para avaliação dos preços referenciais máximos permitidos:
	9.1.1.9.1. mediana dos preços do Sinapi, localidade Rio Grande do Norte;
	9.1.1.9.2. subsidiariamente, preços do Sicro 2, localidade Rio Grande do Norte;
	9.1.1.9.3. subsidiariamente, preços de outros sistemas aprovados pela Administração Pública, na hipótese de não serem encontradas referências nos sistemas anteriores, ou em caso de incompatibilidade técnica das composições desses paradigmas frente às peculiaridades do serviço, desde que demonstrada documentalmente mediante justificativa técnica;
	9.1.1.9.4. subsidiariamente, cotação de mercado contendo o mínimo de três cotações de empresas/fornecedores distintos, fazendo constar do respectivo processo a documentação comprobatória pertinente aos levantamentos e estudos que fundamentaram o preço estimado;'
	64. Tratando-se de dispensa de licitação, procedimento de menor competitividade e, no caso em concreto, de sua total ausência, visto que somente teve a participação da Cotesa, os gestores deveriam ter se cercado de cautelas adicionais na confecção do orçamento-base, de modo a torná-lo mais aderente à realidade de mercado, mediante procedimento rigoroso de pesquisa de preços, no intuito de comprovar a compatibilidade dos preços com os praticados no mercado e, assim, assegurar a vantajosidade da contratação, fato não confirmado no presente caso devido aos erros graves já comentados e agravados pelos indícios de sobrepreço em orçamento inicial a seguir relatados.
	Sobrepreço
	65. Segundo a instrução técnica precedente (peça 87, item 27) , de uma amostra de 81,31% do valor mensal do orçamento da Eletrosul, que balizou a pré-contratação da Cotesa, verificou-se a ocorrência de sobrepreço de R$ 218.854,12, valor esse que representa um descompasso global de 39,41% frente aos preços de referência estimados pelo Tribunal, conforme detalhado na Tabela 2 seguinte:
	Tabela 2 - Cálculo de Sobrepreço
	Item
	Quant.
	Preço Unit Eletrosul
	Preço Total Eletrosul
	Preço Unit DNIT
	Preço Total DNIT
	Sobrepreço

			 (R$) 
	 (R$) 
	 (R$) 
	 (R$) 
	 (R$) 
	 (%) 

	Hospedagem com alimentação
	20
	6.871,26
	137.425,20
	2.981,20
	59.623,91
	77.801,29
	130,49%

	Veículo 4x4 (com combustível) 
	8
	13.916,10
	111.328,80
	4.953,41
	39.627,26
	71.701,54
	180,94%

	Técnico pleno de SE (com periculosidade 30%) 
	6
	15.658,50
	93.951,00
	10.388,52
	62.331,15
	31.619,85
	50,73%

	Técnico pleno de LT
	10
	8.848,18
	88.481,80
	7.991,17
	79.911,73
	8.570,07
	10,72%

	Engenheiro de fiscalização de SE Sênior Especialista
	3
	26.869,26
	80.607,78
	30.558,52
	91.675,57
	-11.067,79
	-12,07%

	Engenheiro de fiscalização de LT Sênior Especialista
	3
	26.869,26
	80.607,78
	30.558,52
	91.675,57
	-11.067,79
	-12,07%

	Técnico pleno de LT (com periculosidade 30%) 
	4
	15.658,50
	62.634,00
	10.388,52
	41.554,10
	21.079,90
	50,73%

	Técnico pleno de SE
	4
	8.848,18
	35.392,72
	7.991,17
	31.964,69
	3.428,03
	10,72%

	Veículo 1.4 (com combustível) 
	5
	5.823,90
	29.119,50
	3.313,32
	16.566,61
	12.552,89
	75,77%

	Veículo 4x4 (com combustível) 
	2
	13.916,10
	27.832,20
	4.953,41
	9.906,81
	17.925,39
	180,94%

	Engenheiro de manutenção sênior especialista (Sede) 
	1
	26.869,26
	26.869,26
	30.558,52
	30.558,52
	-3.689,26
	-12,07%

	Total

	774.250,04
	 
	555.395,92
	218.854,12
	39,41%

	Observações: a) Data-base: junho/2012; b) sobrepreço apurado na peça 87, item 27.
	66. Depreende-se de tal quadro que, em verdade, no orçamento inicial que embasou a pré-contratação da Cotesa, os itens com sobrepreço se resumem à hospedagem com alimentação; veículos 4x4 com combustível; técnico pleno de linha de transmissão e subestação com e sem adicional de periculosidade, assim como veículos 1.4 com combustível, os quais serão objeto de análise em específico mais adiante. As rubricas concernentes aos postos de engenheiros estão abaixo dos valores referenciais.
	67. Quanto aos argumentos de teor geral apresentados, cabe rechaçar, de início, a tentativa dos responsáveis de se desqualificar o sistema referencial utilizado para a apuração de sobrepreço (item 34) , concernente à Tabela de Engenharia Consultiva do DNIT, estabelecida pela Instrução de Serviço DG 3, de 7 de março de 2012.
	68. O primeiro ponto a ser destacado é que, na apreciação da economicidade de contratos administrativos, o TCU privilegia o uso de fontes oficiais e sistemas referenciais da Administração Pública, visto que gozam de presunção de veracidade em relação aos preços correntes de mercado, refletindo-os de modo adequado (Acórdãos 2.654/2015 e 1.923/2016, Relator: Min. Bruno Dantas; e 452/2019, Relator: Min. Marcos Bemquerer; todos do Plenário) .
	69. A tabela de preços do DNIT é mensal, trazendo os salários de referência da mão de obra envolvida diretamente com a prestação dos serviços de engenharia consultiva, de acordo com o nível de escolaridade e a experiência profissional requerida, além de outros insumos essenciais (veículos, equipamentos, imóveis e mobiliário) . Indica, ainda, as taxas de encargos sociais e de custo administrativo que recaem sobre a totalidade das rubricas de pessoal, bem como as bases de incidência e índices da remuneração da contratada e da tributação devida.
	70. Tal tabela contempla parâmetros e metodologia válida para reproduzirem os custos e preços do mercado de engenharia consultiva, razão pela qual o Tribunal a utiliza usualmente para verificar eventual ocorrência de sobrepreço/superfaturamento em contratos com objeto de tal natureza (Acórdãos 2.784/2012, Relator: Min. Ubiratan Aguiar; 3.246/2012, Relator: Min. Valmir Campelo; 3.667/2013, Relator: Min. André de Carvalho; e 2.146/2019, Relator: Min. Bruno Dantas, todos do Plenário) .
	71. Os responsáveis também defendem que o índice de encargos fiscais indicado na Tabela do DNIT, de 16,62%, deveria recair sobre o preço de venda, e não sobre os custos como calculado pelo TCU (item 35) . Levando em conta esse raciocínio, inferiram novos valores para as despesas fiscais dos itens do orçamento com sobrepreço.
	72. Em que pese as considerações feitas, tal metodologia é equivocada, não cabendo, portanto, ser acolhida. Isso porque, embora incida sobre o somatório de todos os custos aplicáveis, o montante de despesas fiscais assim calculado não precisa de majoração, pois a alíquota de 16,62% foi adaptada para já compreender os efeitos dos tributos que tem por base o valor do faturamento. Vale dizer, tal percentual considera o próprio valor do tributo imputado ao contribuinte.
	73. Consoante o detalhamento das despesas fiscais (DF) da tabela de preços de consultoria do DNIT (peça 125, p. 7) , o índice máximo admissível para tal rubrica totaliza somente 14,25%, sendo composto pelos seguintes tributos: PIS (1,65%) , COFINS (7,60%) e ISSQN (5,00%) . Em face de a sistemática de cálculo arquitetada nessa tabela ter por base a integralidade dos custos incorridos, mas, de outra parte, os aludidos tributos recaírem sobre o preço final de venda, no intuito de manter a correção das despesas fiscais deduzidas dessa maneira, aplicou-se a fórmula de equivalência abaixo e que resultou na alíquota adaptada de 16,62%:   
	DF = {[1 / (1 - DF) ] - 1} x 100
	DF = {[1 / (1 - 0,1425) ] - 1} x 100
	DF = 16,62%
	74. No que tange aos itens do orçamento com sobrepreço, as novas referências de custos e respectivas razões assinaladas pelos responsáveis não são suficientes para elidir integralmente a irregularidade constatada, conforme será demonstrado nas análises em específico adiante relatadas.
	Hospedagem com alimentação
	75. Trata-se de item com sobrepreço nominal de R$ 77.801,29, extrapolando a referência de mercado em 130,49%. Na Tabela 3, encontram-se consolidados os custos e preços unitários que serviram de paradigma para o cálculo de sobrepreço pelo TCU, em comparação com o valor estimado no orçamento da Eletrosul.
	Tabela 3 - Hospedagem com alimentação
	Item
	Quant.
	Custo Unit. (R$) 
	Preço Unit. (1) (R$) 
	Preço Total (R$) 

	Hospedagem com alimentação
	20
			
	Orçamento de referência - TCU (2) 
	2.282,44
	2.981,20
	59.623,91

	Orçamento-base Eletrosul (3) 
		6.871,26
	137.425,20

	Sobrepreço
		130,49%
	77.801,29

	Observações: (1) - Preço unitário calculado com observância da metodologia estabelecida na Tabela do DNIT (IS-DG 3/2012) . São incidentes as seguintes taxas: remuneração da empresa de 12,00 % sobre o custo unitário; e despesas fiscais (PIS/ISS/COFINS) de 16,62 % sobre a soma dos custos unitários e remuneração da empresa; (2) Orçamento TCU constante do item 26 da instrução técnica de peça 87; (3) Orçamento-base Eletrosul refere-se à resposta ao Ofício de Requisição 01-121/2018 (peça 35, pp. 6-10) ; e (4) Data-base dos preços: junho de 2012.
	76. Os responsáveis advogam a revisão do exame realizado, visto que os preços orçados devem ter por referência o pagamento de diárias para os profissionais de fiscalização e supervisão, pois eles exercem suas atividades em deslocamento permanente fora da sede de trabalho habitual, sob pena de descumprimento da legislação trabalhista (peça 103, pp. 15-16) . Desse modo, alegam que não é adequada a aplicação da Tabela do DNIT, não se mostrando razoável seus valores porque são baseados em habitação fixa para os trabalhadores.
	77. No desenvolvimento de tal raciocínio, consideram o pagamento mensal de diárias ao longo de 21 dias e, em um primeiro cenário, baseiam-se no valor da diária paga aos empregados da Eletrosul que, à época dos fatos, seria de R$ 254,00, chegando-se a um custo unitário de R$ 5.344,00. Em um segundo exercício, tendo por critério a diária paga pelo TCU, de R$ 306,00, concluem que o custo unitário seria de R$ 6.426,00, quantia essa utilizada ao final do arrazoado para os cálculos que demonstrariam a inexistência de sobrepreço (peça 103, p. 24) . 
	78. A linha argumentativa acima trazida pelos responsáveis não merece guarida, porque se sustenta em sistemática de orçamentação inapropriada e descabida por completo.
	79. No planejamento de uma contratação de obras ou serviços, tanto sob a ótica das boas práticas recomendadas pela engenharia de custos, quanto pela obrigação de se observar o princípio constitucional da eficiência para favorecer a obtenção da proposta mais vantajosa, o orçamento concebido pela Administração Pública deve prever itens que reflitam as soluções mais econômicas disponibilizadas no mercado.
	80. Nesse contexto, representa ato antieconômico orçar uma rubrica cujo preço é formado essencialmente por pagamento de diárias, quando é viável, visando à consecução do mesmo serviço, prever custos apenas para a locação de imóveis destinados aos trabalhadores de nível superior (engenheiros) e de alojamento para os demais integrantes da equipe de supervisão e fiscalização das obras (técnicos e auxiliares) , modelagem essa privilegiada na Tabela do DNIT.  
	81. Ademais, falta razoabilidade estimar o pagamento de diárias à integralidade da equipe de supervisão e fiscalização (vinte membros) , a cada mês (21 dias em média) , ao longo de toda a execução contratual dos serviços, conforme alegado pelos responsáveis, situação essa que tipifica erro grosseiro de orçamentação. Cabe ressaltar que a despesa com diárias é de natureza excepcional, devendo ser devidamente justificada e dimensionada somente para serviços pontuais que exijam a alocação de equipe técnica bastante especializada ou de profissionais com conhecimento acima do padrão normal, a exemplo de consultores. Inclusive, é nesse sentido o entendimento do DNIT na aplicação da tabela de engenharia consultiva, conforme se depreende do exposto no Memorando-Circular 687/2018/DIREX/DNIT SEDE (peça 125, pp. 8-11) nos trechos a seguir reproduzidos:
	'Assunto: Entendimentos a Respeito da Inclusão de Diárias, Passagens e Serviços Gráficos nos Orçamentos de Referência para Contratação de Serviços de Engenharia Consultiva (Elaboração de Projetos e Estudos, Supervisão e Gerenciamento de Obras) 
	(...) 
	a) De forma anterior a qualquer discussão, importa destacar que o DNIT adota para contratação de profissionais de engenharia consultiva os valores de referência constantes de sua Tabela de Preços de Consultoria, atualmente regulamentada pela Instrução de Serviço 3/2012, de 07 de março de 2012.
	(...) 
	f) Diante desta constatação, resta devidamente esclarecido que todos os custos necessários à execução do objeto da contratação devem ser detalhados e quantificados isoladamente, como proposto na Tabela de Preços de Consultoria do DNIT, a saber: mão de obra necessária, veículos, equipamentos, ensaios, locação de imóveis para escritório e alojamentos, com seus respectivos custos de mobiliário, e até eventualmente passagens aéreas e diárias.
	g) Importante destacar que a previsão de passagens aéreas e diárias como itens de planilha em um orçamento referencial para contratação de serviços de engenharia consultiva deve estar devidamente justificada e associada à execução de determinado serviço ou produto do contrato, tais como: a realização de campanhas de ensaios e sondagens, levantamentos topográficos, contagens de tráfego, etc., ou seja, mostra-se razoável a inclusão destes custos somente quando os mesmos vincularem-se objetivamente aos produtos e objetos do contrato e permitirem a apresentação de memórias de cálculo detalhadas.' (Grifado de acordo com o original) 
	82. Se já não é possível justificar o orçamento de hospedagem e alimentação com preço formado a partir de diárias do próprio órgão contratante (Eletrosul) , torna-se um despropósito ainda maior a tentativa de afastar o sobrepreço mediante a consideração de valores referenciados em diárias pagas por outro órgão da Administração (TCU) .
	83. Diante do exposto neste tópico, não é aceitável o novo custo básico apresentado pelos responsáveis (R$ 6.426,00) , em substituição ao da Tabela do DNIT (R$ 2.282,44) , que balizou o exame da adequabilidade dos preços efetivado pelo TCU. Portanto, o sobrepreço originalmente apurado é mantido, no total de R$ 77.801,29, correspondendo a 130,49% acima do paradigma de mercado. 
	Veículos
	84. Nesta parte, agrupam-se os itens concernentes a veículos com sobrepreço. Para os dois itens de veículos 4x4 discriminados na planilha orçamentária, constatou-se a extrapolação dos preços referenciais no patamar de 180,94%, no total de R$ 89.626,93. Em complemento, quanto ao item relativo ao veículo 1.4, verificou-se sobrepreço de 75,77%, no total de R$ 12.552,89. Na Tabela 4 abaixo, encontram-se consolidados os custos e preços unitários que serviram de referência para o cálculo de sobrepreço pelo TCU, em comparação com o orçamento da Eletrosul.
	Tabela 4 - Veículos
	Item
	Quant.
	Custo Unit. (R$) 
	Preço Unit. (1) (R$) 
	Preço Total
 (R$) 

	Veículo 4x4 (com combustível) 
	8
			
	Orçamento de referência - TCU (2) 
	3.792,39
	4.953,41
	39.627,26

	Orçamento-base Eletrosul (3) 
		13.916,10
	111.328,80

	Sobrepreço
		180,94%
	71.701,54

	Veículo 4x4 (com combustível) 
	2
			
	Orçamento de referência - TCU
	3.792,39
	4.953,41
	9.906,81

	Orçamento-base Eletrosul
		13.916,10
	27.832,20

	Sobrepreço
		180,94%
	17.925,39

	Veículo 1.4 (com combustível) 
	5
			
	Orçamento de referência - TCU
	2.536,72
	3.313,32
	16.566,61

	Orçamento-base Eletrosul
		5.823,90
	29.119,50

	Sobrepreço
		75,77%
	12.552,89

	Observações: idênticas a da Tabela 3 - Hospedagem com alimentação.
	85. Os responsáveis reconhecem que os preços originalmente estimados para os veículos estão equivocados. Contudo, não concordam com os referenciais da Tabela do DNIT, pois não seriam capazes de refletirem os preços reais do mercado. Por conseguinte, indicam para orçamentação novos valores fundados em contratações precedentes da Eletrosul, de locação de veículos sem motorista, com pagamento de diárias ao longo de 21 dias, acrescido do consumo de combustível (peça 103, pp. 16-21) .
	86. No caso dos veículos 4x4, partiram da diária fixada no Contrato 90580262 (peça 102, pp. 9-22) , de R$ 259,00, na data-base de setembro de 2008. Pelo IPCA, atualizaram tal diária até maio de 2012, mês anterior à pré-contratação da Cotesa, inferindo-se o valor de R$ 313,84. Em complemento, estipularam um custo diário de R$ 16,89 para o consumo de diesel, deduzido pelo produto de seu preço médio de comercialização na Região Sul de acordo com a ANP (R$ 2,027) e do consumo de 8,33 litros (100 km de trajeto médio diário / 12 km por litro) . Assim, levando em conta o uso mensal do veículo durante 21 dias e a diária com combustível de R$ 330,73 (313,84 + 16,89) , defendem o ajuste do custo unitário para R$ 6.945,45. 
	87. Quanto aos veículos 1.4, foram utilizados os valores do Contrato 90580263 (peça 102, pp. 109-123) , com mesma data-base (setembro/2008) e premissas de consumo idênticas aos dos veículos 4x4 (8,33 litros por dia) . Desse modo, atualizaram a diária original (R$ 88,68) para R$ 107,46, enquanto o custo com consumo de gasolina somou R$ 22,70 (8,33 x 2,724) , resultando na diária total de R$ 130,16 e, pelo uso do veículo durante 21 dias, no valor mensal de R$ 2.733,36, o que corresponde ao custo unitário considerado mais adequado pelos responsáveis.
	88. Como já frisado (item 79) , na tarefa de estimar os custos de um empreendimento, o gestor público, entre os métodos construtivos e as soluções técnicas e administrativas viáveis de serem ofertados pelo mercado, sempre deve privilegiar a eficiência na alocação dos recursos, no intuito de assegurar a economicidade da contratação.
	89. Nesse contexto, de plano, diante da inexistência de justificativas circunstanciadas, é passível de questionamento prever custo de veículo derivado de locação, em vez de seu custo horário, calculado pela soma de todos os gastos necessários à sua utilização (custos de propriedade, manutenção e operação) , opção usualmente mais econômica para serviços com cronograma executivo de longa duração, como no presente caso, cujo prazo originalmente previsto para as obras objeto de supervisão e fiscalização era de 24 meses (peça 38, pp. 6 e 33) . Nada obstante, de outra parte, é forçoso reconhecer que o modelo de locação é referendado pela Tabela do DNIT (peça 125, pp. 2-5) 
	90. Ao se decidir pela locação, o gestor ainda assim tem margem para orçar a contratação de modo mais vantajoso à Administração, fato que não ocorreu no caso sob exame. Os novos referenciais calculados pelos responsáveis se baseiam em valores extraídos de contratos cujo pagamento se dá mediante diárias para serviços medidos sob demanda, em vez de contratos de disponibilização permanente dos equipamentos durante período de tempo predefinido, por meio de pagamento de mensalidades, hipótese que permite a obtenção de propostas mais econômicas em comparação à locação por diárias. 
	91. Do Contrato 90580262, que contempla proposta de locação diária de 16/09/2008, deduziram o custo unitário mensal de R$ 6.945,45 para a data-base da pré-contratação (junho de 2012) , em confronto com o referencial do DNIT, de R$ 3.792,39. Como explicitado, considera-se mais apropriado levar em conta acordos firmados com medição e pagamento mensal.
	92. Para comprovar o posicionamento desta instrução técnica, em pesquisas junto ao Comprasnet, constatou-se que, em agosto de 2013, data bem mais próxima à pré-contratação debatida, a própria Eletrosul promoveu o Pregão Eletrônico 10185/2013 (peça 125, pp. 12-54) visando à locação, em tempo integral, do mesmo veículo pré-contratado (pick-up cabine dupla 4x4, diesel) , tendo se sagrado vencedora a proposta de R$ 235.749,60 para cinco veículos pelo período de doze meses (peça 125, p. 53) , o que corresponde a um preço unitário mensal de R$ 3.929,16 ( (235.749,60/12) / 5) .
	93. Para fins de comparação, na mesma data-base (agosto de 2013) , a Tabela do DNIT para esse tipo de veículo registra o custo de R$ 3.975,52 (peça 125, p. 3) , vale dizer R$ 46,36 acima do preço realmente obtido pela Eletrosul em sua licitação. Portanto, ao contrário do alegado pelos responsáveis, a Tabela do DNIT reproduz a realidade do mercado, cabendo apenas ressalvar que esse referencial já incorpora os custos de combustível, de modo diverso dos valores da contratação da Eletrosul.
	94. Assim, entende-se que o ajuste patrocinado pelos responsáveis é plausível para se acrescentar apenas o custo mensal de combustível, mas levando em conta o valor efetivamente obtido pela Eletrosul na licitação acima destacada, deflacionando-o para a data-base da pré-contratação pelo mesmo índice utilizado na Tabela do DNIT (peça 125, pp. 2-3) . Com essa metodologia, o custo somente da locação, em junho de 2012, passa a ser R$ 3.748,17 (R$ 3.929,16 x (R$ 3.792,39/R$ 3.975,52) ) . Por sua vez, o consumo mensal de combustível, em face da razoabilidade dos dados informados pelos responsáveis (item 86) , seria de R$ 354,69 (consumo diário de R$ 16,89 por 21 dias) . Do exposto, conclui-se que o custo unitário ajustado para os veículos 4x4 é de R$ 4.102,86 (R$ 3.748,17 + R$ 354,69) .
	95. Com essa referência ajustada (R$ 4.102,86) , após a incidência das taxas de remuneração e despesas fiscais previstas na Tabela do DNIT, resta evidenciado que os dois itens de veículos 4x4 do orçamento original da Eletrosul estão agora com preços 159,68% acima dos praticados à época no mercado, no total de R$ 85.571,80, conforme detalhado na Tabela 5.
	Tabela 5 - Sobrepreço com custos ajustados
	Item
	Quant.
	Custo Unit. (R$) 
	Preço Unit. (1) (R$) 
	Preço Total
 (R$) 

	Veículo 4x4 (com combustível) 
	8
			
	Orçamento de referência - TCU (2) 
	4.102,86
	5.358,92
	42.871,36

	Orçamento-base Eletrosul (3) 
		13.916,10
	111.328,80

	Sobrepreço
		159,68%
	68.457,44

	Veículo 4x4 (com combustível) 
	2
			
	Orçamento de referência - TCU
	4.102,86
	5.358,92
	10.717,84

	Orçamento-base Eletrosul
		13.916,10
	27.832,20

	Sobrepreço
		159,68%
	17.114,36

 	Observações: idênticas a da Tabela 3 - Hospedagem com alimentação.
	96. No que se refere aos veículos 1.4, o custo-paradigma utilizado pelo TCU foi de R$ 2.536,72, enquanto os responsáveis, com base na diária do Contrato 90580263, requerem o ajuste para R$ 2.733,36, pleito esse que não deve ser acolhido.
	97. Como feito para o item anterior, buscaram-se referências de mercado junto ao Comprasnet para contratações de locação mensal. Nesse sentido, constatou-se o Pregão Eletrônico 10256/2015 (peça 125, pp. 55-97) , promovido pela Eletrosul em janeiro de 2016 com o objetivo de locar, em tempo integral e sem motorista, vinte veículos de padrão superior (motor 1.6 no mínimo) , resultando na proposta vencedora com valor anual de R$ 434.400,00 (peça 125, pp. 89 e 96) , o que representa um preço unitário mensal de R$ 1.810,00 ( (R$ 434.400,00/12) / 20) .
	98. Considerando o consumo de gasolina informado pelos responsáveis (item 87) , de R$ 22,70 ao dia, infere-se o custo mensal de R$ 476,70 (21 dias) em junho de 2012, valor esse que, atualizado pela variação do preço médio de revenda da gasolina na região Sul de acordo com a ANP, alcança, em janeiro de 2016, a quantia de R$ 647,87 (R$ 476,70 x (R$ 3,679 / R$ 2,707) ) . Por conta disso, tendo por parâmetro a contratação acima evidenciada, além da variação efetiva do preço da gasolina, pode-se deduzir que, em janeiro de 2016, o custo real de locação da Eletrosul para veículo 1.6, incluindo o consumo de combustível, foi de R$ 2.457,87 (R$ 1.810,00 + R$ 647,87) , 
	99. De outra parte, na mesma data-base (janeiro/2016) , a Tabela do DNIT registra para veículos similares o valor de R$ 2.889,17. Por conseguinte, resta demonstrado que o custo real da Eletrosul (R$ 2.457,87) se encontra bem abaixo da Tabela do DNIT. Entende-se que esse padrão, de suficiência dos custos da Tabela do DNIT para a cobertura dos gastos realmente incorridos, se reproduza em períodos precedentes (junho de 2012) , razão pela qual se refuta o ajuste pleiteado pelos responsáveis para o veículo 1.4, mantendo-se a referência original de custo básico, de R$ 2.536,72 (data-base junho de 2012) , que resultou na constatação de sobrepreço de 75,77%, no total de R$ 12.552,89.
	Técnico Pleno de Linha de Transmissão (LT) e Subestação (SE) 
	100. Neste tópico, estão reunidos os quatro itens com sobrepreço relativos aos postos de Técnico Pleno de LT e SE. Constatou-se que os preços orçados para os profissionais integrantes das equipes de supervisão e fiscalização estavam acima do paradigma de mercado no patamar de 10,72%, totalizando um sobrepreço de R$ 11.998,10. Ademais, na composição das equipes de manutenção e apoio à operação, que trabalham em instalações energizadas e, assim, fazem jus ao adicional de periculosidade, evidenciou-se que os preços orçados se encontravam 50,73% acima dos praticados no mercado, no total de R$ 52.699,75. Na Tabela 6, encontram-se consolidados os custos e preços unitários que balizaram o cálculo de sobrepreço efetuado pelo TCU, em comparação com o valor estimado no orçamento da Eletrosul.
	Tabela 6 - Técnico Pleno de Linha de Transmissão (LT) e Subestação (SE) 
	Item
	Quant.
	Custo Unit. (R$) 
	Preço Unit. (1) (R$) 
	Preço Total
 (R$) 

	Técnico Pleno LT
	10
			
	Orçamento de referência - TCU (2) 
	2.858,41
	7.991,17
	79.911,73

	Orçamento-base Eletrosul (3) 
		8.848,18
	88.481,80

	Sobrepreço
		10,72%
	8.570,07

	Técnico pleno SE
	4
			
	Orçamento de referência - TCU
	2.858,41
	7.991,17
	31.964,69

	Orçamento-base Eletrosul
		8.848,18
	35.392,72

	Sobrepreço
		10,72%
	3.428,03

	Técnico Pleno LT (Periculosidade 30%) 
	4
			
	Orçamento de referência - TCU
	3.715,93
	10.388,52
	41.554,10

	Orçamento-base Eletrosul
		15.658,50
	62.634,00

	Sobrepreço
		50,73%
	21.079,90

	Técnico Pleno SE (Periculosidade 30%) 
	6
			
	Orçamento de referência - TCU
	3.715,93
	10.388,52
	62.331,15

	Orçamento-base Eletrosul
		15.658,50
	93.951,00

	Sobrepreço
		50,73%
	31.619,85

	Observações: (1) Preço unitário calculado com observância da metodologia estabelecida na Tabela do DNIT (IS-DG 3/2012) . São incidentes as seguintes taxas: A - encargos sociais (mensalista) de 84,04% sobre o item pessoal; B - custo administrativo de 30,00% sobre o item pessoal; C - remuneração da empresa de 12,00 % sobre a soma dos custos e taxas A + B; e despesas fiscais (PIS/ISS/COFINS) de 16,62 % sobre a soma dos custos e taxas A + B + C; (2) Orçamento-TCU constante do item 26 da instrução técnica de peça 87; (3) Orçamento-base Eletrosul refere-se à resposta ao Ofício de Requisição 01-121/2018 (peça 35, p. 6-10) ; e (4) Data-base dos preços, junho de 2012.
	101. Com relação ao Técnico Pleno de LT e SE (sem periculosidade) , os responsáveis advogam que seja considerado, na formação dos preços, o salário de R$ 3.066,80, em contraponto ao referencial do DNIT (R$ 2.858,41) . Acreditam que tal valor estaria mais próximo da realidade do mercado de trabalho do setor elétrico na região Sul, visto que sua parametrização foi deduzida de pesquisa salarial promovida pelo Departamento de Recursos Humanos da Eletrosul (Correspondência Interna CI DGP 17/2008, de 30/01/2008 - peça 102, pp. 125-127) , na qual foram evidenciados os salários mínimos, médios e máximos então correntes na estatal e no mercado local para uma série de profissionais (peça 103, pp. 20-21) .
	102. Ao se examinar tais argumentos, entende-se admissível no presente caso a utilização do salário básico indicado pelos responsáveis, de R$ 3.066,80. Embora esteja desacompanhada de documentação com maiores detalhes, a pesquisa de preços da Eletrosul (peça 102, pp. 125-127) , não obstante, evidencia um intervalo salarial entre R$ 1.770,08 a R$ 4.246,25, sinalizando que o valor tomado por base no orçamento original não é destoante da realidade do mercado. Ademais, cabe atentar que o salário adotado na Tabela do DNIT (R$ 2.858,41) se vincula à ocupação de técnico pleno voltado à engenharia consultiva na área de transportes, especialmente rodoviário, passível de não expressar, por completo, a média salarial representativa dos trabalhadores de capacitação e experiência similares atuantes no setor elétrico.
	103. No que concerne aos postos de Técnico Pleno de LT e SE (sem periculosidade) , vinculados às equipes de supervisão e fiscalização das obras, apontou-se inicialmente sobrepreço da ordem de 10,72%. Levando em conta o salário básico revisado de R$ 3.066,80, após a incidência das taxas e despesas complementares (encargos sociais, custo administrativo, remuneração da contratada e despesas fiscais) , o preço unitário dos serviços prestados pelos aludidos profissionais passar a ser R$ 8.573,76 (memória de cálculo - peça 126, p. 2) . De outra parte, o valor utilizado pela Eletrosul em seu orçamento-base foi de R$ 8.848,18. Portanto, mesmo com o acolhimento do salário básico de R$ 3.066,80, o sobrepreço não foi integralmente eliminado, tendo se reduzido para o patamar de 3,20% (R$ 8.848,18 / 8.573,76) . Entretanto, dada a baixa materialidade desse índice remanescente, propõe-se que os itens de Técnico Pleno de LT e SE (sem periculosidade) não sejam considerados para fins de sobrepreço.
	104. Quanto aos trabalhadores com adicional de periculosidade, os responsáveis requerem que os custos, em vez daqueles utilizados pelo Tribunal (R$ 3.715,93) , sejam substituídos pelos valores de R$ 4.824,08 e R$ 4.545,00 para os postos, respectivamente, de Técnico Pleno de LT e Técnico Pleno de SE. Isso porque tais verbas foram inferidas a partir do mesmo salário básico já mencionado (R$ 3.066,80) , mas também incorporam o adicional de periculosidade de R$ 920,04 (30% de R$ 3.066,80) , além de parcela pecuniária diferenciada de R$ 837,24 e R$ 558,16 para as horas de sobreaviso dos respectivos profissionais nos finais de semana, visto que a prestação de serviços pelas equipes de manutenção e apoio à operação das linhas de transmissão e subestações não se restringe ao horário comercial (peça 103, pp. 21-23) .
	105. Explicitando a parcela de sobreaviso, assinalam que, de acordo com a política de jornada de trabalho da Eletrosul, o sobreaviso inicia-se às 17:00 horas de sexta-feira e encerra-se às 7:00 horas de segunda-feira, perfazendo um total de 63 horas. Observam, ainda, que três horas de sobreaviso correspondem a uma hora trabalhada para efeito de remuneração, bem como as atividades de manutenção e operação exigem, no mínimo, a presença de uma equipe composta por dois profissionais, fazendo-se o revezamento dos trabalhadores de modo a evitar que fiquem de sobreaviso em finais de semana subsequentes.
	106. Prosseguindo com o raciocínio, ressaltam que, a cada mês, haveria então 252 horas de sobreaviso (63 horas x quatro finais de semana) . Assim, como o item do orçamento relativo a Técnico Pleno LT compreende quatro profissionais, integrando duas equipes, cada profissional, em média, ficaria de sobreaviso durante 126 horas (252 h / 2 equipes) , o que equivale a 42 horas trabalhadas (126 / 3) para o cálculo da parcela remuneratória individual. Quanto ao item de Técnico Pleno SE, como são seis profissionais previstos no orçamento, integrando três equipes, cada profissional então, em média, ficaria de sobreaviso durante 84 horas (252 h / 3 equipes) , correspondendo a 28 horas trabalhadas (84 / 3) para fins salariais.     
	107. Ainda na estimativa do sobreaviso, determinaram a base sobre a qual incidiria as horas equivalentes trabalhadas, levando em conta o salário básico acrescido do adicional de periculosidade, bem como duzentas horas de jornada mensal. Assim, tal base, que representa a remuneração horária, alcançou o valor de R$ 19,93 ( (R$ 3.066,80 + R$ 920,04) / 200 horas) . Com essa metodologia, no tocante ao item Técnico Pleno LT, definiu-se a parcela de sobreaviso no montante de R$ 837,24 (42 horas x R$ 19,93) . Já com relação ao item Técnico Pleno SE, o sobreaviso calculado foi de R$ 558,16 (28 horas x R$ 19,93) .
	108. Da análise das razões trazidas pelos responsáveis para o custo salarial dos profissionais Técnico Pleno de LT e SE, destaca-se o pleito no sentido de que, além do adicional de periculosidade (30%) , seja considerada também parcela pecuniária de sobreaviso, regime de jornada de trabalho peculiar a que se submetem as equipes de manutenção e operação. Concorda-se com tal inclusão, cabendo, contudo, a correção de seu cálculo.
	109. A CLT, nos termos do art. 244, caput e § 2º, estabeleceu originalmente o regime de sobreaviso para os ferroviários, situação em que o empregado permanece em sua própria casa, aguardando a qualquer momento o chamado para o serviço e, nessa condição, as horas transcorridas serão contadas à razão de 1/3 (um terço) do salário para todos os efeitos. 
	110. A jurisprudência trabalhista, mediante aplicação analógica do referido comando legal, estendeu o direito de sobreaviso a diversas outras categorias profissionais que estivessem sujeitas à situação similar no desempenho de suas atividades laborais. Nesse sentido, a Súmula 229 do TST reconhece expressamente tal benefício para os eletricitários, consoante se depreende do enunciado a seguir transcrito:         
	'SOBREAVISO. ELETRICITÁRIOS (nova redação) - Res. 121/2003, DJ 19, 20 e 21/11/2003
	Por aplicação analógica do art. 244, § 2º, da CLT, as horas de sobreaviso dos eletricitários são remuneradas à base de 1/3 sobre a totalidade das parcelas de natureza salarial.'
	111. Portanto, considera-se justificável incluir a parcela de sobreaviso na composição da verba salarial somente para as equipes de manutenção e operação de LT e SE. Entretanto, os valores indicados pelos responsáveis para essa rubrica (R$ 837,24 - LT; e R$ 558,16 - SE) devem ser adequados, pois o total de horas de sobreaviso no final de semana soma 62 horas, e não 63 como informado pelos responsáveis (item 105) . Ademais, a jornada mensal de trabalho corresponde a 220 horas, ao contrário de 200 horas adotadas pelos responsáveis (item 107) . Com essas correções, a parcela pecuniária de sobreaviso será de R$ 748,90 - LT e R$ 499,39 - SE, resultando em um custo salarial total de R$ 4.735,74 e R$ 4.486,23 para os postos de Técnico Pleno de LT e SE, respectivamente, conforme detalhado em memória de cálculo anexa (peça 126, pp. 1-2) .
	112. Em razão dessas rubricas salariais ajustadas, após os encargos sociais, custo administrativo, remuneração da contratada e despesas fiscais aplicáveis, o preço unitário dos serviços prestados passar a ser, no tocante ao Técnico Pleno LT, R$ 13.239,58 e, no que se refere ao Técnico Pleno SE, R$ 12.542,03, cuja demonstração de cálculo detalhada encontra-se em anexo (peça 126, p. 2) . Em comparação, no orçamento-base, a Eletrosul lançou um preço unitário de R$ 15.658,50 para os postos dos dois profissionais. Desse modo, em que pese a inclusão da parcela de sobreaviso nos custos salariais, o sobrepreço original de 50,73% (tabela 6) não foi afastado por completo, tendo se reduzido agora para o patamar de 18,27% (LT) e 24,85% (SE) , no total de R$ 28.374,50, conforme individualizado na Tabela 7.
	Tabela 7 - Sobrepreço com custos ajustados
	Item
	Quant.
	Custo Unit. (R$) 
	Preço Unit. (1) (R$) 
	Preço Total
 (R$) 

	Técnico Pleno LT (Periculosidade 30%) 
	4
			
	Orçamento de referência - TCU
	4.735,74
	13.239,58
	52.958,32

	Orçamento-base Eletrosul
		15.658,50
	62.634,00

	Sobrepreço
		18,27%
	9.675,68

	Técnico Pleno SE (Periculosidade 30%) 
	6
			
	Orçamento de referência - TCU
	4.486,23
	12.542,03
	75.252,18

	Orçamento-base Eletrosul
		15.658,50
	93.951,00

	Sobrepreço
		24,85%
	18.698,82

	Observações: idênticas a da Tabela 6.
	Sobrepreço - Consolidação dos ajustes
	113. O sobrepreço inicialmente levantado e que precedeu a audiência dos responsáveis totalizava R$ 218.854,12, representando uma extrapolação dos preços correntes no mercado à época da pré-contratação da Cotesa no patamar de 39,41% (item 65, tabela 2) . 
	114. Por conta do acolhimento parcial de algumas referências de custos trazidas pelos responsáveis e examinadas nesta instrução, que resultaram em ajustes pontuais, torna-se necessário atualizar o cálculo de sobrepreço global.
	115. Ademais, é oportuno observar que o exame da compatibilidade dos preços teve por foco o orçamento-base da Eletrosul, caracterizando, assim, a conferência dos preços estimados pela Administração em momento prévio à pré-contratação. Nessa fase, a avaliação consagrada na jurisprudência do Tribunal se processa mediante o Método de Limitação dos Preços Unitários Ajustado (MLPUA) , por meio do qual o cálculo de sobrepreço considera apenas os itens da planilha orçamentária com preço unitário acima do referencial, não se admitindo a compensação com os valores subavaliados (Acórdãos 2.957/2015, Relator: Min. Raimundo Carreiro; 2.510/2016, Relator: Min. Augusto Sherman; e 2.307/2017, Relator: Min. Augusto Nardes, todos do Plenário) . 
	116. Desse modo, no aperfeiçoamento do cálculo de sobrepreço, além dos ajustes derivados das novas referências acolhidas, cabe também não levar em conta os valores eventualmente abaixo do orçamento paradigma do mercado. Com essa metodologia, verifica-se que o sobrepreço atual alcança o montante de R$ 204.300,48, o que representa um acréscimo de 34,51% em relação aos preços de referência do mercado, conforme demonstrado na Tabela 8 que, inclusive, indica o item desta instrução técnica no qual se encontra a razão dos valores evidenciados.
	Tabela 8 - Sobrepreço Atual
	Serviço
	Qt.
	Preço Unitário Eletrosul
	Preço Total Eletrosul
	Preço Unitário TCU (b) 
	Preço Total 
TCU
	Sobrepreço
	Item            Instrução   Técnica

			 (R$) 
	 (R$) 
	 (R$) 
	 (R$) 
	 (R$) 
	 (%) 
	
	Hospedagem com alimentação
	20
	6.871,26
	137.425,20
	2.981,20
	59.623,91
	77.801,29
	130,49%
	83

	Veículo 4x4 (com combustível) 
	8
	13.916,10
	111.328,80
	5.358,92
	42.871,36
	68.457,44
	159,68%
	95

	Técnico pleno de SE (com periculosidade 30%) 
	6
	15.658,50
	93.951,00
	12.542,03
	75.252,18
	18.698,82
	24,85%
	112

	Técnico pleno de LT
	10
	8.848,18
	88.481,80
	8.573,76
	85.737,60
	0,00
		103

	Engenheiro de fiscalização de SE Sênior Especialista
	3
	26.869,26
	80.607,78
	30.558,52
	91.675,57
	0,00
	 
	66 e 115

	Engenheiro de fiscalização de LT Sênior Especialista
	3
	26.869,26
	80.607,78
	30.558,52
	91.675,57
	0,00
	 
	66 e 115

	Técnico pleno de LT (com periculosidade 30%) 
	4
	15.658,50
	62.634,00
	13.239,58
	52.958,32
	9.675,68
	18,27%
	112

	Técnico pleno de SE
	4
	8.848,18
	35.392,72
	8.573,76
	34.295,04
	0,00
		103

	Veículo 1.4 (com combustível) 
	5
	5.823,90
	29.119,50
	3.313,32
	16.566,61
	12.552,89
	75,77%
	99

	Veículo 4x4 (com combustível) 
	2
	13.916,10
	27.832,20
	5.358,92
	10.717,84
	17.114,36
	159,68%
	95

	Engenheiro de manutenção sênior especialista (Sede) 
	1
	26.869,26
	26.869,26
	30.558,52
	30.558,52
	0,00
	 
	66 e 115

	Total

	774.250,04
		591.932,52
	204.300,48
	34,51%
	
	Observações: a) Data-base: junho/2012; b) Preço-TCU, com base nos custos da Tabela do DNIT de engenharia consultiva ou com ajustes explanados nesta instrução técnica; 
	II.5 - Conclusão 
	117. Com amparo no exame realizado neste tópico (Itens 37 a 116) , conclui-se que a maior parte dos argumentos apresentados pelos responsáveis não foi aceita, tendo sido objeto de acolhimento somente algumas novas referências de custos que acarretaram ajustes pontuais na apuração de sobrepreço. Por conta disso, propõe-se a rejeição parcial das razões de justificativa acostadas por Daniel Vieira de Almeida, Gerente da Assessoria de Estruturação de Projetos de Engenharia, e Marcelo Kowalski Teske, Gerente da Assessoria de Regulação e Negócios, ambos ocupantes de tais funções na Eletrosul quando do cometimento da irregularidade objeto de suas audiências.
	118. Cabe, ademais, propor que sejam sancionados individualmente com a multa de que trata o art. 58, inciso II, da Lei 8.443/1992, por terem subscrito o instrumento de pré-contrato da Cotesa Engenharia Ltda., de 05/06/2012, conduta essa que configurou a prática de ato de gestão com grave infração à norma legal, uma vez que o processo de dispensa de licitação que deu suporte a tal acordo, embasado no art. 32 da Lei 9.074/1995, não compreendeu elementos técnicos e jurídicos obrigatórios para sua devida constituição e instrução, carecendo de comprovar, em especial, as razões para a escolha da aludida empresa, bem como a vantajosidade dos preços acordados, afrontando, assim, os comandos expressos no art. 26, parágrafo único e incisos II e III, da Lei 8.666/1993, legislação então aplicável ao caso.
	119. Da análise empreendida, restou ainda evidenciado que o orçamento balizador do pré-contrato questionado estava, à época dos fatos, com sobrepreço de 34,51%, no total de R$ 204.300,48, circunstância essa que agrava a conduta dos responsáveis.
	120. Em complemento, é oportuno dar ciência à Eletrosul sobre a necessidade de deixar registrado e suportado por documentos hábeis, no âmbito do processo de dispensa de licitação, as razões para a escolha do fornecedor/prestador de serviços e justificativa dos preços contratados em relação ao mercado, consoante as exigências atualmente vigentes na Lei das Estatais (art. 30, § 3º, inciso II e II, da Lei 13.303/2016) , além do dever de se observar os princípios gerais da Administração Pública, notadamente o da isonomia, publicidade e moralidade, mitigando, assim, o risco de recorrência da situação irregular constatada.
	121. Por fim, cabe assinalar que o exame da adequabilidade dos preços promovido até a presente oportunidade teve por foco o orçamento-base da Eletrosul que fundamentou a pré-contratação da Cotesa Engenharia Ltda., no qual foram constatadas graves irregularidades no processo de composição dos custos e de formação dos preços, culminando com a ocorrência de superavaliação dos preços orçados. Quanto ao contrato em si, conforme salientado na instrução anterior (peça 87, p. 3) , trata-se de ajuste amplo que envolveu uma série de outras obras que não foram objeto da presente auditoria. Contudo, registra-se que o ajuste foi objeto de fiscalização pelo TCU no âmbito do TC Processo 005.561/2017-5 (peça 63, itens 32, 60 a 62) . Naqueles autos, restou evidenciado que o contrato foi encerrado e o objeto relativo ao suporte técnico e administrativo dos empreendimentos da Eletrosul passou por processo licitatório (Pregão Presencial1/2018) , tendo sido corrigidas as principais deficiências e riscos anteriormente apontados. Assim, entende-se desnecessária a proposição medidas adicionais de controle, além das já apresentadas. 
	CONCLUSÃO
	122. A presente instrução analisou o mérito das manifestações apresentadas pela TSLE em sede de oitiva, bem como das razões de justificativas acostadas pelos responsáveis em audiência, abordando as irregularidades levantadas no relatório de auditoria efetivado no âmbito do Fiscobras 2018 (peça 80) , que teve por objeto a implantação de reforços na Subestação Povo Novo/RS.
	123. Em síntese, as irregularidades constatadas em tal auditoria foram as seguintes: i) ausência de fornecimento de equipamentos sobressalentes previstos no Contrato 3/2015, firmado entre a TSLE e a Elecnor; ii) Concorrência 1/2015 para execução do empreendimento de ampliação B da Subestação Povo Novo conduzida por comissão de licitação integralmente composta por membros não pertencentes ao quadro permanente da TSLE, em desacordo com o art. 51 da Lei 8666/1993; e iii) pré-contrato sem justificativa da escolha da empresa.
	124. Com relação à ausência de fornecimento de equipamentos sobressalentes previstos no Contrato 3/2015, achado esse tipificado como falhas/impropriedades (F/I) , promoveu-se a oitiva da TSLE. Do exame de sua manifestação e documentos apresentados (itens 14 a 20) , restou demonstrado que os equipamentos sobressalentes faltantes foram entregues durante o período prorrogado pelo 2º Termo Aditivo ao Contrato 3/2015, motivo pelo qual se considerou saneada tal impropriedade, tornando-se desnecessária a adoção de medidas adicionais de controle.
	125. No tocante à condução da Concorrência 1/2015 por comissão de licitação integralmente composta por membros não pertencentes ao quadro permanente da TSLE, achado classificado como falhas/impropriedades (F/I) , formulou-se, no relatório da auditoria (peça 80, item 74) , proposta de ciência ao contratante em virtude dessa situação infringir o art. 51, caput, da Lei 8.666/1993. Tal medida, em atendimento ao determinado pela Relatora (peça 84, item 8) , será definitivamente apreciada nesta oportunidade, por ocasião do julgamento de mérito deste processo.
	126. Quanto ao achado de pré-contrato sem justificativa da escolha da empresa, tipificado como irregularidade grave com recomendação de continuidade (IG-C) , que se refere, em particular, ao instrumento celebrado com a Cotesa Engenharia Ltda., na data de 05/06/2012, objetivando a prestação de serviços de suporte técnico e administrativo para as atividades de implantação, apoio à operação e manutenção das instalações de transmissão, promoveu-se, em cumprimento à deliberação da então Relatora, Ministra Ana Arraes, a audiência dos responsáveis para justificarem tal acordo com o diagnóstico preliminar e agravante de sobrepreço em seu orçamento-base.
	127. De acordo com a análise técnica realizada (itens 37 a 121) , as razões de justificativas acostadas em resposta às audiências não foram suficientes para afastar a irregularidade imputada aos responsáveis e agravada pelo sobrepreço inicial apurado, tendo sido objeto de acolhimento somente algumas novas referências de custos que ocasionaram ajustes pontuais no cálculo de sobrepreço, que passou, a partir de então, a compreender um acréscimo global de 34,51% frente aos preços referenciais de mercado, no total de R$ 204.300,48.
	128. Em face desse contexto, formulou-se proposta pela rejeição parcial das razões de justificativa apresentadas por Daniel Vieira de Almeida e Marcelo Kowalski Teske, aplicando-lhes a multa prevista no art. 58, inciso II, da Lei 8.443/1992, por terem subscrito o instrumento de pré-contrato questionado, conduta essa que configurou a prática de ato de gestão com grave infração à norma legal, uma vez que o processo de dispensa de licitação que deu suporte à contratação da Cotesa, embasado no art. 32 da Lei 9.074/1995, não compreendeu elementos técnicos e jurídicos obrigatórios para sua devida constituição e instrução, carecendo de comprovar, em especial, as razões para a escolha da aludida empresa, bem como a vantajosidade dos preços acertados, afrontando, assim, os comandos expressos no art. 26, parágrafo único e incisos II e III, da Lei 8.666/1993, legislação então aplicável ao caso.
	129. Ainda por conta dessa irregularidade, no sentido de evitar sua recorrência em contratações futuras, propôs-se em complemento dar ciência à Eletrosul acerca da obrigatoriedade de se deixar registrado e suportado por documentos hábeis, no âmbito do processo de dispensa de licitação, as razões para a escolha do fornecedor/prestador de serviços e a justificativa dos preços contratados em relação ao mercado, consoante as exigências atualmente vigentes na Lei das Estatais (art. 30, § 3º, incisos II e II, da Lei 13.303/2016) , além do dever de se observar os princípios gerais da Administração Pública, notadamente o da isonomia, publicidade e moralidade.
	PROPOSTA DE ENCAMINHAMENTO
	130. Ante todo o exposto, submetem-se os autos à consideração superior, para posterior remessa ao gabinete do Ministro-Relator, Exmo. Jorge Oliveira, propondo:
	130.1	rejeitar parcialmente as razões de justificativas apresentadas por Daniel Vieira de Almeida e Marcelo Kowalski Teske (itens 117 e 128) ;
	130.2 aplicar, individualmente, a Daniel Vieira de Almeida (CPF XXX.438.239-XX) e Marcelo Kowalski Teske (CPF XXX.559.299-XX) , a multa prevista no art. 58, inciso II, da Lei 8.443/1992, e no art. 268, inciso II, do Regimento Interno do TCU,  no valor a ser estabelecido, fixando-lhes o prazo de quinze dias, a contar da respectiva notificação, para que comprovem, perante o Tribunal, o recolhimento da dívida aos cofres do Tesouro Nacional, atualizada monetariamente desde a data do acórdão que vier a ser proferido até a do efetivo recolhimento, se forem pagas após o vencimento, na forma da legislação em vigor, por terem subscrito o pré-contrato da Cotesa Engenharia Ltda., com base em irregular dispensa de licitação prevista no art. 32 da Lei 9.074/1995, uma vez que o processo de dispensa foi conduzido sem compreender elementos técnicos e jurídicos obrigatórios para sua devida constituição e instrução, carecendo de serem comprovadas, em especial, as razões para a escolha da aludida empresa, bem como a vantajosidade dos preços acordados, em afronta ao art. 26, parágrafo único e incisos II e III, da Lei 8.666/1993, situação agravada pela confirmação superveniente de sobrepreço no orçamento-base da Eletrosul; (itens 118, 121, 127 e 128) 
	130.3 autorizar, desde logo, nos termos do art. 28, inciso II, da Lei 8.443/1992, a cobrança judicial das dívidas caso não atendidas às respectivas notificações;
	130.4 autorizar, caso requerido, o pagamento da dívida dos responsáveis em até 36 parcelas mensais e consecutivas, nos termos do art. 26 da Lei 8.443/1992 c/c o art. 217 do Regimento Interno, fixando-se o vencimento da primeira parcela em quinze dias, a contar do recebimento da notificação, e o das demais a cada trinta dias, devendo incidir sobre cada uma os encargos devidos, na forma prevista da legislação em vigor, alertando aos responsáveis que a falta de comprovação do recolhimento de qualquer parcela importará o vencimento antecipado do saldo devedor, nos termos do art. 217, § 2º do Regimento Interno do TCU;
	130.5 dar ciência, com base no art. 9º da Resolução-TCU 315/2020, à Companhia de Geração e Transmissão de Energia Elétrica do Sul do Brasil (CGT Eletrosul, sucessora de Eletrosul Centrais Elétricas S.A.) que, nos casos de dispensa de licitação fundada no art. 32 da Lei 9.074/1995, a constituição e instrução do respectivo processo administrativo deve observar os princípios gerais da Administração Pública, notadamente o da isonomia, publicidade e moralidade e, em particular, as disposições da legislação de licitação vigente à época dos fatos, aplicando-se atualmente o art. 30, § 3º, incisos II e III, da Lei 13.303/2016 (Lei das Estatais) que reafirma a obrigação de se comprovar, dentre outros elementos essenciais, as razões para a escolha do fornecedor/prestador de serviços, além de justificativas do preço acertado, requisitos esses que foram infringidos no pré-contrato firmado, em 5/6/2012, com a empresa Cotesa Engenharia Ltda. (itens 120 e 129) ;
	130.6 dar ciência, com base no art. 9º da Resolução-TCU 315/2020, à Companhia de Geração e Transmissão de Energia Elétrica do Sul do Brasil (CGT Eletrosul, sucessora de Eletrosul Centrais Elétricas S.A.) , e à Transmissora Sul Litorânea de Energia S.A. (TSLE) sobre a seguinte impropriedade: a) realização de licitação conduzida por comissão integralmente composta por membros não pertencentes ao quadro permanente da TSLE, identificada na Concorrência 1/2015 referente à execução do empreendimento de ampliação B da Subestação Povo Novo, em desacordo com o art. 51, caput, da Lei 8.666/1993 (item 125) ; 
	130.7 fazer constar, nos termos do art. 8º da Resolução-TCU 315/2020, na ata da sessão em que estes autos forem apreciados, comunicação do Relator ao colegiado no sentido de que se encaminhe cópia do acórdão que vier a ser proferido à Companhia de Geração e Transmissão de Energia Elétrica do Sul do Brasil (CGT Eletrosul, sucessora de Eletrosul Centrais Elétricas S.A.) , e à Transmissora Sul Litorânea de Energia S.A. (TSLE) , orientando-os a obter o inteiro teor da deliberação, incluindo o relatório e o voto, no endereço eletrônico www.tcu.gov.br/acordaos, em atenção ao Memorando-Circular 45/2017-Segecex; e
	130.8 arquivar o presente processo, com fundamento no art. 169, inciso III, do RI-TCU."
	É o relatório.

Thais Strozzi Coutinho Carvalho (OAB/DF 19.573), Fabiano Marcos Zwicker (OAB/SC 16.035), Rafael Rebelo Pereira (OAB/SC 24.868) e outros.

Não atuou

AUDITORIA. AMPLIAÇÃO DA SUBESTAÇÃO DE POVO NOVO/RS. AUSÊNCIA DE FORNECIMENTO TEMPESTIVO DE EQUIPAMENTOS SOBRESSALENTES. COMISSÃO DE LICITAÇÃO COMPOSTA SEM PARTICIPAÇÃO DE EMPREGADOS PERMANENTES. CONTRATAÇÃO POR INEXIGIBILIDADE DE EMPRESA DE SUPORTE TÉCNICO SEM AS DEVIDAS JUSTIFICATIVAS DE ESCOLHA E PREÇO. AUDIÊNCIA DOS GESTORES EM RELAÇÃO A ESTE ÚLTIMO PONTO. CONTRATO DE ESCOPO BEM MAIS AMPLO. POSSÍVEL VANTAJOSIDADE DECORRENTE DA SINERGIA. REJEIÇÃO PARCIAL DAS RAZÕES DE JUSTIFICATIVA SEM APLICAÇÃO DE MULTA. CIÊNCIA À EMPRESA. ARQUIVAMENTO.

RELATÓRIO DE AUDITORIA (RA)

Em exame auditoria nas obras de instalação do segundo banco de autotransformadores de 525/230 kV (3 x 224 MVA) , bem como seus módulos de conexão, na Subestação de Povo Novo/RS. Essa fiscalização foi realizada no âmbito do Fiscobras 2018.
	2. As obras ficaram a cargo da Transmissora Sul Litorânea de Energia S.A. (TSLE) , detentora do Contrato de Concessão 20/2012. 
	3. A TSLE é uma sociedade de propósito específico (SPE) , controlada pela Eletrosul Centrais Elétricas S.A. (atual Companhia de Geração e Transmissão de Energia Elétrica do Sul do Brasil, CGT Eletrosul) , que detém 51% das ações, em parceria com a Companhia Estadual de Geração e Transmissão de Energia Elétrica (CEEE-GT) , sociedade de economia mista controlada pelo governo do Estado do Rio Grande do Sul, titular dos 49% restantes.
	4. Para a execução do empreendimento, a TSLE realizou a Concorrência 1/2015, que resultou no Contrato 3/2015, assinado em 25/08/2015 com a empresa Elecnor do Brasil S.A., no valor total de R$ 31.244.430,90, em regime de empreitada por preço global.
	5. Para a supervisão e fiscalização das obras, a TSLE firmou, em 28/06/2016, o 4º termo aditivo a um contrato preexistente, de 01/08/2012, com a empresa Cotesa Engenharia Ltda. O contrato original com a Cotesa tinha por objeto a prestação de serviços de manutenção, suporte técnico e administrativo, fiscalização e apoio à operação para todo o Lote A do Leilão Aneel 5/2012 e foi celebrado por inexigibilidade de licitação com base no permissivo contido no art. 32 da Lei 9.074/1995. O valor mensal para os serviços de supervisão e fiscalização das obras de ampliação da Subestação de Povo Novo/RS foi fixado pelo aditivo em R$ 99.415,62.
	6. Após os trabalhos de campo, a equipe de auditores do Tribunal registrou os seguintes achados:
	a) ausência de fornecimento tempestivo de quatro transformadores sobressalentes, previstos no Contrato 3/2015, fato que resultou em oitiva da TSLE;
	b) constituição da comissão de licitação para a Concorrência 1/2015 sem servidores do quadro permanente da empresa, em desacordo com o art. 51 da Lei 8.666/1993;
	c) ausência de justificativa para a escolha, por dispensa de licitação, da Cotesa como pré-contratada para o Leilão 5/2012 - Aneel, bem como para os preços praticados, com o agravante de haver indícios de sobrepreço no orçamento para essa contratação.
	7. Esse último achado foi classificado como irregularidade grave com recomendação de continuidade (IG-C) e deu origem à audiência de Daniel Vieira de Almeida, Gerente da Assessoria de Estruturação de Projetos de Engenharia da Eletrosul, e Marcelo Kowalski Teske, Gerente da Assessoria de Regulação e Negócios da Eletrosul. Por seu turno, as duas primeiras ocorrências foram classificadas como falhas/impropriedades (F/I) .
I
	8. Sobre o atraso na entrega dos transformadores sobressalentes, as informações fornecidas pela TSLE demonstram que a falha decorreu de uma divergência de entendimento acerca da data para fornecimento do equipamento. 
	9. A controvérsia que deu origem à discordância girou em torno do marco inicial para contagem dos prazos. O Contrato 3/2015, em seus termos originais, estabeleceu o prazo de 500 dias, contados da emissão da ordem de serviço inicial, para o fornecimento dos equipamentos sobressalentes, mas também condicionou sua entrega à prévia emissão de uma ordem de fornecimento específica. Ocorre que as duas ordens foram emitidas em datas distintas: a ordem de serviço inicial foi emitida em 25/08/2015, mas ficou suspensa de 14/10/2015 a 30/01/2017, e a ordem de fornecimento dos equipamentos (OF-6) foi expedida em 24/08/2017, gerando a expectativa na contratada que disporia de mais 500 dias, a partir dessa última data, para cumprir a obrigação.
	10. A questão acabou sendo dirimida mediante a subscrição do 2º Termo Aditivo ao contrato original, que fixou a data de 05/10/2018 para a entrega dos sobressalentes. Conforme informado pela TLSE, os equipamentos foram efetivamente entregues dentro deste prazo e, durante este período, não houve qualquer prejuízo aos interesses da empresa. 
	11. Assim, como a ocorrência acabou sendo sanada, sem trazer nenhum transtorno à operação da subestação, estou de acordo com a unidade técnica no sentido de que este ponto pode ser considerado superado, não sendo necessária a adoção de nenhuma medida adicional.
II
	12. Quanto à ausência, na comissão de licitação responsável pela Concorrência 1/2015, de funcionários do quadro da empresa, o que estaria em desacordo com o disposto no art. 51 da Lei 8.666/1993, é importante ressaltar que, a partir das novas balizas contidas na Lei das Estatais (Lei  13.303/2016) , os procedimentos licitatórios da Eletrosul passaram a ser regidos pelo Regulamento de Licitações e Contratos do Grupo Eletrobrás, aprovado em setembro de 2017. 
	13. As novas regras não mais se referem a uma "comissão de licitação", mas a um "agente de licitação". Este é, de acordo com o art. 5º, item 1e, do regulamento "o empregado que integra a unidade de gestão de licitações designado para conduzir a licitação".
	14. Ou seja, apesar de ainda haver a obrigatoriedade da condução dos certames licitatórios por um empregado, é forçoso reconhecer que o arcabouço normativo que disciplina a matéria é totalmente distinto do existente à época da realização da Concorrência 1/2015. De qualquer modo, o alerta proposto pela unidade técnica, no sentido de dar ciência à unidade jurisdicionada acerca da impropriedade de os certames licitatórios serem integralmente conduzidos por pessoas estranhas ao seu quadro de pessoal, continua sendo pertinente, merecendo apenas ser reformulado em relação ao seu fundamento.
III
	15. Por fim, a última ocorrência está relacionada ao contrato firmado com a empresa Cotesa Engenharia Ltda. para supervisão e fiscalização das obras. Neste caso, a TSLE utilizou um contrato pré-existente com a empresa, elaborando um termo aditivo para tratar especificamente da ampliação da Subestação de Povo Novo/RS.
	16. A irregularidade apontada pela equipe do TCU não está vinculada ao termo aditivo, mas ao pré-contrato original. Esse pré-contrato foi celebrado por meio de dispensa de licitação com amparo no art. 32 da Lei 9.074/1995 para dar suporte ao Lote A do Leilão 05/2012-Aneel, que acabou sendo vencido pela TLSE. Portanto, trata-se de ajuste amplo, que envolveu uma série de outras obras que não foram objeto da presente auditoria.
	17. Como se sabe, a Lei 9.074/1995 instituiu nova hipótese de dispensa de licitação específica para o setor elétrico, permitindo que as empresas estatais firmassem pré-contratos para compor suas propostas de participação em licitações de concessão e permissão de serviços públicos, nos termos de seu art. 32:
	"Art. 32. A empresa estatal que participe, na qualidade de licitante, de concorrência para concessão e permissão de serviço público, poderá, para compor sua proposta, colher preços de bens ou serviços fornecidos por terceiros e assinar pré-contratos com dispensa de licitação.
	§ 1º Os pré-contratos conterão, obrigatoriamente, cláusula resolutiva de pleno direito, sem penalidades ou indenizações, no caso de outro licitante ser declarado vencedor.
	§ 2º Declarada vencedora a proposta referida neste artigo, os contratos definitivos, firmados entre a empresa estatal e os fornecedores de bens e serviços, serão, obrigatoriamente, submetidos à apreciação dos competentes órgãos de controle externo e de fiscalização específica."
	18. Consoante entendimento já consolidado deste Tribunal, a dispensa de licitação prevista nesta lei não afasta o dever de demonstrar as razões da escolha do contratado e justificar o preço praticado, em consonância com o art. 26, parágrafo único, da Lei 8.666/1993.
	19. Com base nesse critério, foi realizada a audiência dos gestores da TLSE a partir da compreensão que não houve justificativa adequada para escolha da empresa Cotesa, além de ter se detectado sobrepreço de R$ 204.300,48, que representa um acréscimo de 34,51% em relação aos preços de referência do mercado, na amostra selecionada a partir do orçamento-base utilizado para avaliar a contratação.
 	20. Em resposta, Daniel Vieira de Almeida, Gerente da Assessoria de Estruturação de Projetos de Engenharia da Eletrosul, e Marcelo Kowalski Teske, Gerente da Assessoria de Regulação e Negócios da Eletrosul alegaram, em síntese, que, à época do no Leilão 05/2012-Aneel (Lote A) , inexistiam outras empresas disponíveis, além da contratada, com comprovada experiência na prestação dos serviços de fiscalização da implantação, operação e manutenção das instalações de transmissão em 525 kV, sustentando se tratar de sistema bastante específico e de mercado restrito na região sul do Brasil.
	21. Quanto aos preços praticados, informam que, no processo de tomada de decisão que embasou a contratação, foi elaborado orçamento-base lastreado nos bancos internos de preços da empresa e que, não obstante a existência de alguns equívocos, ele reflete efetivamente os valores de mercado à época da pré-contratação.
	22. Esses argumentos são frágeis, na medida em que desacompanhados de qualquer elemento probatório que comprove a suposta restrição de mercado ou a especificidade incomum dos serviços que estavam sendo demandados.
	23. Não podem ser acolhidas, portanto, as justificativas apresentadas pelos responsáveis, uma vez que não restou devidamente demonstradas as razões para a escolha da Cotesa Engenharia Ltda. 
	24. Em relação a eventual sobrepreço no orçamento balizador do pré-contrato, estimado pela unidade técnica em cerca de 34%, é importante registrar que não se concluiu pela concretização de nenhum prejuízo à empresa. Como salientado pela SeinfraElétrica, trata-se de ajuste amplo que envolveu uma série de outras obras que não foram objeto de análise pela presente auditoria.
	25. Nesse sentido, se verificou, no âmbito do TC Processo 005.561/2017-5 (auditoria na concessão dos empreendimentos licitados por meio do Leilão de Transmissão 07/2013-Aneel) , que a Cotesa também foi contratada para a implantação simultânea dos empreendimentos concedidos a outra SPE, a Fronteira Oeste Transmissora de Energia S.A. (Fote) , que tem a mesma composição acionária da TSLE. A contratação simultânea possibilitou o uso compartilhado de recursos humanos, com apreciável economicidade para a Eletrosul, como reconhecido pela equipe de fiscalização naquele processo.
	26. Além disso, constatou-se, no mesmo feito, que o contrato com a Cotesa foi posteriormente encerrado e o objeto relativo ao suporte técnico e administrativo dos empreendimentos da Eletrosul passou por processo licitatório (Pregão Presencial 1/2018) , tendo sido corrigidas as principais deficiências e riscos anteriormente apontados. 
	27. Assim, entendo que, apesar de não terem sido adequados os procedimentos adotados pela Eletrosul para a seleção da Cotesa, essa escolha acabou não resultando em prejuízos à empresa. Ao contrário, a sinergia possibilitada pela atuação simultânea em vários empreendimentos da Eletrosul aponta para a economicidade da contratação, quando considerada em seus termos globais.
	28. Nesse contexto, apesar de concordar com a proposta da unidade técnica no sentido de rejeitar parcialmente as razões de justificativas apresentadas por Daniel Vieira de Almeida e Marcelo Kowalski Teske, entendo que não se deve aplicar-lhes sanção, por ser medida extremamente gravosa em face das consequências das impropriedades cometidas.
	Feita essa ressalva, manifesto minha anuência às demais conclusões da unidade técnica e voto por que o Tribunal adote o acórdão que ora submeto à apreciação do Plenário.
	
TCU, Sala das Sessões, em 20 de outubro de 2021.
JORGE OLIVEIRA 
Relator